臺灣高等法院臺中分院民事判決
109年度重上字第259號
上  訴  人  陳義珍  
訴訟代理人  胡峰賓律師
複代理人    劉書帆  

被上訴人    陳春眉  
訴訟代理人  楊振裕律師
複代理人    鄭絜伊律師
上列當事人間請求返還土地事件，上訴人對於民國109年10月8日
臺灣臺中地方法院109年度重訴字第116號第一審判決提起上訴，
並為訴之追加，本院於110年7月20日言詞辯論終結，判決如下：
    主  文
原判決關於駁回上訴人後開第二項之訴及訴訟費用之裁判均廢棄
。
被上訴人應將臺中市○○區○○段000○000地號土地之所有權移轉登
記予上訴人。
第一、二審訴訟費用由被上訴人負擔。 
    事實及理由
壹、程序事項：
    當事人於第二審為訴之變更或追加，非經他造同意，不得為
    之，但請求之基礎事實同一者，不在此限，民事訴訟法第44
    6條第1項、第255條第1項第2款定有明文。本件上訴人於原
    審主張類推適用民法第541條第2項規定，請求被上訴人應將
    臺中市○○區○○段000○000地號土地（重測前為臺中縣○○鄉○○
    段000000○000000地號，下稱系爭土地）所有權移轉登記予
    上訴人。嗣於本院審理時，追加依民法第179條不當得利法
    律關係為請求（見本院卷第100至102頁、第166頁之準備程
    序筆錄），經核與原請求之原因事實，均係基於同一不動產
    之財產權所衍生之糾紛，二者間請求之基礎事實相同，訴訟
    資料可相互為用，基於紛糾一次解決性原則，係符合上開准
    予訴之追加之規定，應予准許。
貳、兩造爭執要旨：
一、上訴人主張:
　㈠系爭土地原係上訴人經訴外人０００介紹而出資購買，但因上訴
    人並無自耕農身分，無法登記為系爭土地之所有權人；而上
    訴人之配偶００００雖為家庭主婦，但有自耕農身分，上訴人因
    此將系爭土地借名登記在００００名下。嗣００００於民國95年4月8
    日死亡，其繼承人為上訴人及子女即０００、被上訴人、０００、
    ０００等5人。上訴人為便於管理及辦理００００遺產（下稱系爭遺
    產）之繼承事宜，且不願名下有太多土地，暨考量被上訴人
    之狀況單純、未與他人有糾紛，乃透過遺產分割協議，將系
    爭土地借名登記在被上訴人名下。被上訴人曾表示對於上訴
    人如何分配系爭遺產無意見，故於上訴人將系爭遺產分配方
    式告知被上訴人時，兩造即就「系爭土地借名登記於被上訴
    人名下」之系爭遺產分配方式達成意思表示合致，足見兩造
    就系爭土地存有借名登記契約。
  ㈡被上訴人並於95年6月28日書立切結書（下稱系爭切結書）交
    付予上訴人、０００、０００、０００收執。系爭切結書第二、三段
    載明系爭土地係供上訴人養老準備之用，「暫登記」於被上
    訴人名下，被上訴人不得擅自處分、變更及設定負擔等語。
    而被上訴人雖爭執系爭切結書上之印文非其蓋用，但其既已
    自承該印文與印鑑章之印文相符，即應就印文被盜蓋乙事負
    舉證責任。
  ㈢上訴人自95年間起即保管系爭土地之所有權狀，且系爭土地
    均由上訴人耕作使用；反觀被上訴人並非農民，未曾保管系
    爭土地之所有權狀，從未使用系爭土地，對系爭土地之現況
    完全不清楚。被上訴人接獲臺中市政府所寄發通知系爭土地
    於108年7月11日進行地籍圖重測之公文時，亦直接轉寄交由
    上訴人處理，足見被上訴人明知其僅為系爭土地之登記名義
    人。
  ㈣上訴人於108年9月5日委託其外甥０００向被上訴人索取國民身
    分證影本作為辦理申報增值稅免稅、贈與稅及地政事項之用
    ，直至108年10月3日，被上訴人僅表示已將國民身分證影本
    準備好，而未就系爭土地以贈與為原因移轉登記於上訴人名
    下一事表示異議。被上訴人於108年12月2日寄信（下稱系爭
    信件）予上訴人，表明「願誠意奉上」系爭土地，及要求上
    訴人「自行負擔贈與稅和相關稅賦」，倘若被上訴人之真意
    為「贈與」，自不可能再要求上訴人自行負擔贈與稅及相關
    稅賦。
  ㈤系爭土地先由上訴人借名登記在００００名下，００００死亡後，兩
    造間續就系爭土地成立借名登記契約，上訴人爰以民事起訴
    狀繕本之送達為終止兩造間借名登記契約之意思表示。兩造
    間就系爭土地之借名登記契約既已終止，則被上訴人就系爭
    土地登記為名義人之法律上原因即不存在。爰依民法第179
    條、類推適用民法第541條第2項規定，請求擇一判命被上訴
    人應將系爭土地之所有權移轉登記予上訴人。
二、被上訴人抗辯：
　㈠上訴人主張系爭土地為其借名登記在００００名下部分，屬第二
    審始提出之新攻擊或防禦方法，不應准許；而如准許上訴人
    提出該新攻防方法，上訴人應舉證證明其與００００間成立借名
    登記契約。然依０００於原審之證詞，００００生前有足夠之經濟
    能力購買其名下之不動產，且其生前曾表示欲分配較多遺產
    給被上訴人，顯見上訴人之上開主張乃臨訟杜撰之詞。又００
    ００死亡後，上訴人應向００００之全體繼承人請求返還系爭土地
    ，上訴人僅向被上訴人一人請求返還，當事人不適格。
　㈡００００之全體繼承人已於95年6月22日簽立遺產分割協議書，其
    中系爭土地分由被上訴人單獨所有，且遺產分割協議書未提
    及系爭土地有借名登記關係。又除系爭土地外，系爭遺產中
    尚有他筆土地分配予０００，並無如上訴人所稱為方便管理而
    先行登記於被上訴人名下之情。系爭土地之所有權狀雖由上
    訴人保管，並由上訴人使用收益系爭土地，但無從憑此即認
    兩造間就系爭土地存有借名登記關係。
　㈢上訴人執有被上訴人之印鑑章，系爭切結書應為上訴人於不
    詳時、地盜蓋被上訴人之印鑑章所製作，故無從據此認定兩
    造間就系爭土地有借名登記關係存在。又親屬間相互保管印
    章乃常見情形，尚難僅憑被上訴人同意由上訴人處理系爭遺
    產分割事宜，即謂被上訴人同意擔任上訴人所受分配遺產之
    出名人。
  ㈣系爭信件並未提及「借名登記」之情，其內容僅得證明被上
    訴人於95年間因繼承而取得系爭土地之所有權，嗣於108年
    間曾表示願意將系爭土地贈與上訴人，然因未獲上訴人承諾
    ，故意思表示未合致，兩造間未就系爭土地成立贈與契約。
    系爭土地為００００之遺產，原為全體繼承人公同共有，被上訴
    人依遺產分割協議書繼承取得系爭土地之所有權，乃有法律
    上原因，上訴人無權請求被上訴人返還系爭土地。
參、原審認為上訴人之請求為無理由，駁回上訴人之訴及假執行
    之聲請。上訴人就原判決駁回其訴部分提起上訴（就駁回假
    執行聲請部分，未聲明不服），其上訴聲明為：原判決廢棄
    ；被上訴人應將系爭土地之所有權移轉登記予上訴人。被上
    訴人則答辯聲明：上訴駁回。
肆、本院之判斷：
一、系爭土地原登記在上訴人之配偶００００名下，００００於95年4月8
    日死亡，其繼承人即兩造及０００、０００、０００於95年6月22日簽
    立遺產分割協議書，系爭土地由被上訴人單獨取得，現登記
    在被上訴人名下之事實，為兩造所不爭執，並有土地登記申
    請書暨所附登記清冊、遺產分割協議書、繼承系統表及系爭
    土地登記第一類謄本在卷可稽（見原審卷第37至49頁、57至
    59頁），堪予認定。
二、上訴人主張系爭土地為其所有，先借用００００名義登記，於００
    ００死亡後，再借用被上訴人名義登記，嗣以本件起訴狀繕本
    送達被上訴人為終止借名登記契約之意思表示，並依民法第
    179條或類推適用民法第541條第2項規定，請求被上訴人應
    將系爭土地之所有權移轉登記予上訴人。然上情為被上訴人
    所否認，並以前開情詞置辯。經查：
  ㈠上訴人與００００就系爭土地成立借名登記契約，嗣因００００死亡
    而消滅：
  ⒈當事人於第二審程序不得提出新攻擊或防禦方法，但對於在
    第一審已提出之攻擊或防禦方法為補充者，不在此限，民事
    訴訟法第447條第1項第3款定有明文。被上訴人雖抗辯上訴
    人於第二審主張之「系爭土地原由上訴人借名登記於００００名
    下」係屬新攻擊或防禦方法，不應准許提出云云（見本院卷
    第123至125頁）。惟查，上訴人於本院所為上開主張雖屬新
    攻擊或防禦方法，然對照上訴人主張其於００００死亡後，再透
    過遺產分割協議而續將系爭土地借名登記在被上訴人名下（
    見本院卷第98至99頁），應認上訴人於本院主張之「系爭土
    地原由上訴人借名登記於００００名下」，係就上訴人於原審主
    張「兩造間就系爭土地成立借名登記契約」所為之補強，乃
    就第一審已提出之攻擊或防禦方法為補充，符合民事訴訟法
    第447條第1項第3款之規定，因而得為提出。
  ⒉稱「借名登記」者，謂當事人約定一方將自己之財產以他方
    名義登記，而仍由自己管理、使用、處分，他方允就該財產
    為出名登記之契約，其成立側重於借名者與出名者間之信任
    關係，及出名者與該登記有關之勞務給付，具有不屬於法律
    上所定其他契約種類之勞務給付契約性質，應與委任契約同
    視，倘其內容不違反強制、禁止規定或公序良俗者，當賦予
    無名契約之法律上效力，並依民法第529條規定，適用民法
    委任之相關規定（最高法院99年度台上字第1662號民事判決
    要旨參照）。又不動產登記當事人名義之法律關係原屬多端
    ，主張借名登記者，應就該借名登記之事實負舉證責任。再
    者，法院認定當事人所爭執之事實，應依證據，此證據不以
    直接證據為限，如能以間接證據證明間接事實，且綜合諸間
    接事實，得以在符合論理及經驗法則下，推認待證事實為真
    實者，亦無不可。茲查：
  ⑴證人即上訴人之子、被上訴人之兄０００於本院到庭具結證稱：
    上訴人在我小時候是在大肚紙廠工作，另在家裡經營日用品
    百貨，我與母親００００都有幫忙上訴人經營；我母親生前為家
    管，沒有出去外面工作過，有做過副業幫人燙頭髮；我妹妹
    在原審說我母親經營美容院及日用品百貨，所講的美容院是
    在我家裡，屬於家庭式美容院，家裡另一邊則擺設日用品及
    制服，就是傳統雜貨店的樣子；我母親經營美容院時，我祖
    母還拿錢給母親買剪刀及美容要用的工具，我母親並未從娘
    家帶任何財產過來，她名下的8筆土地應該都是與我父親結
    婚後所購買等語（見本院卷第161至164頁）。而被上訴人對
    ０００上開證言，未有異詞。依此可知，上訴人過去身兼多職
    ，其應為家庭收入之主要來源者，而００００則擔任輔助者之角
    色。系爭土地原雖登記在００００名下，但應非００００以自有資金
    或娘家親友資助所購買。被上訴人雖舉證人即上訴人次女００
    ０於原審之證詞，主張００００生前有足夠經濟能力購買系爭土
    地云云。然０００於原審所證稱００００早期有經營美容業、百貨
    業乙情（見原審卷第144頁），依０００之上開證詞，應僅屬家
    庭副業，衡諸常情，其收入係供貼補家用而已。因此，尚難
    僅憑０００前開證述，即認００００有資力購買系爭土地。
  ⑵證人０００於本院到庭具結證稱：系爭土地原本是我胞弟０００所
    有，我與０００都是務農，因０００說他的田不做了，我就介紹上
    訴人與０００談買賣土地的事，上訴人都是自己去談，沒有家
    人一起出面；田是上訴人自己耕作（見本院卷第154至156頁
    ）。證人即上訴人之外甥０００於原審到庭具結證稱：上訴人
    之前在系爭土地上種植南瓜，也有種水稻、香蕉，長期以來
    都是上訴人在使用等語（見原審卷第101頁）；另於本院到
    庭具結證稱：我的職業是地政士，上訴人購買系爭土地之後
    ，鑑界都是由我處理，系爭土地辦理繼承登記在被上訴人名
    下後，我將所有權狀還給上訴人（見本院卷第158至160頁）
    。由此可知，系爭土地雖由出賣人直接移轉登記至００００名下
    ，但買賣事宜是由上訴人出面洽談，後續土地鑑界亦由上訴
    人委託０００處理，所有權狀由上訴人保管，且由上訴人自行
    管理、使用、收益系爭土地，此乃符合借名登記係由借名人
    自己管理使用之特性。因此，上訴人主張系爭土地為其所有
    而借名登記在００００名下，應堪採信。
　⒊基上，上訴人與００００就系爭土地成立借名登記契約。而依民
    法第550條前段規定，該借名登記契約因００００於95年4月8日
    死亡而消滅。
  ㈡００００死亡後，兩造續就系爭土地成立借名登記契約：
  ⒈００００於95年4月8日死亡，兩造及０００、０００、０００於95年6月22
    日簽立遺產分割協議書；而依該遺產分割協議書之形式記載
    ，其等係將系爭土地及重測前臺中縣○○鄉○○段○○○段0000○00
    00○00○00地號土地分配由被上訴人單獨取得，０００則單獨取
    得重測前臺中縣○○鄉○○段000000地號土地及溪州段1153地號
    土地，另由上訴人及０００、０００分得現金新臺幣（下同）15,0
    00元等情，為兩造所不爭執，並有上開土地登記申請書暨所
    附登記清冊、遺產分割協議書在卷可憑，堪認為真。
  ⒉上訴人主張於００００死亡後，兩造續就系爭土地成立借名登記
    契約，並提出系爭切結書為證（見原法院108年度中司調字
    第6354號卷第23頁）。而系爭切結書第二點記載「另大肚鄉
    大肚段701-35、701-39二筆土地係父親陳義珍養老準備之用
    ，亦以遺產分割繼承暫登記本立書人陳春眉名下」等語，核
    與０００於本院證稱：辦理００００遺產之分割繼承登記時，是上
    訴人口授系爭土地要登記在被上訴人名下，另大肚區社腳段
    社腳小段47-6、47-7、52、53地號土地也暫時登記在被上訴
    人名下；登記完畢後不久，我拿所有權狀還給上訴人，上訴
    人要我再撰寫一份被上訴人的切結書，我以上訴人語意撰寫
    ：大肚區社腳段社腳小段47-6、47-7、52、53地號4筆土地
    要分配給上訴人的3個女兒，另外2筆大肚區大肚段701-35、
    701-39地號土地是上訴人要養老用的，我撰寫之後就將切結
    書交給上訴人，之後就沒有再插手了；當初寫遺產分割協議
    書時，上訴人還不想分配給女兒，所以要我寫大肚區社腳段
    社腳小段47-6、47-7、52、53地號4筆土地先暫時登記在被
    上訴人名下，系爭土地是上訴人要留下來養老用的，也是先
    暫時登記在被上訴人名下，上訴人叫我擬被上訴人的切結書
    ，以備以後不會有其他事情等語（見本院卷第158至159頁）
    ，乃大致相符。
　⒊又０００於原審證稱：００００遺產如何分配，都是由上訴人告訴我
    ，上訴人說了就算，他的子女都把印鑑章、印鑑證明、戶籍
    謄本交過來我這邊（見原審卷第97至98頁）。０００於原審證
    稱：登記在被上訴人名下的土地是農地，以前都是上訴人在
    管理，最近幾年上訴人心臟不好，割草、噴農藥都是我去做
    ，上訴人也會去巡田；我們四個子女將印鑑證明、印鑑章、
    戶籍謄本交給上訴人，就是同意上訴人所為的遺產分割方案
    （見原審卷第106、107、110頁）。０００於原審證稱：上訴人
    叫我把印鑑證明、戶籍謄本、印鑑章拿回去，我認為土地的
    問題由父親全權處理，就沒有過問（見原審卷第142頁）。
    依上可知，系爭遺產之分割事宜是由上訴人主導，其餘繼承
    人均無權干涉上訴人之決定，而僅被動配合提供印鑑章、印
    鑑證明及戶籍謄本等資料，以完成系爭遺產之形式上分割登
    記而已。　　
　⒋再０００於本院證稱：上訴人於108年3月12日原要將系爭土地賣
    給沈綉娥，且已經簽立不動買賣契約書，上訴人向我表示他
    有打電話告知被上訴人，請被上訴人領印鑑證明，被上訴人
    回說要賣時再向她要，但上訴人嗣後拿買方交付的200萬元
    支票要給被上訴人背書時，被上訴人就不配合了；後來我與
    上訴人到被上訴人上班的處所接洽很多次，我私下也找過被
    上訴人幾次，後來被上訴人表示乾脆再辦回去給上訴人，由
    上訴人以他的名義出賣；被上訴人影印身分證正反面影本3
    份給我，要作為移轉登記給上訴人所用；系爭土地的農地農
    用證明我也辦出來了，但後來被上訴人的先生打電話給我，
    說不應以農地農用的免增值稅辦理過戶，要依照一般的土地
    移轉繳納土地增值稅的方式過戶，被上訴人之後就拒絕蓋章
    （見本院卷第160頁）。而上開證詞，核與上訴人所提出被
    上訴人於108年12月2日書立之系爭信件記載「女兒春眉於民
    國95年繼承母親名下土地（地號：台中市大肚區福德段671-
    0、672-0），近日間父親有意以此土地出售作為養老之用，
    身為子女，本於孝，願誠意奉上。…女兒不希望此筆土地的
    移轉出售過程，有任何脫法行為。如父親有意索取出售，女
    兒願意按照一般贈與程序，贈與父親，父親再自行出售，…
    」等語，及０００與被上訴人間之LINE對話內容截圖、不動產
    買賣契約書、臺中市大肚區農業用地作農業使用證明書、臺
    中市大肚區都市計劃土地使用分區（或公共設施用地）證明
    書、被上訴人之國民身分證影本等所示內容相符（見本院卷
    第46至47頁、111至113頁、175至215頁）。基上，被上訴人
    若於95年6月間確因系爭遺產分割協議取得系爭土地之所有
    權，並以系爭土地所有權人自居，則於108年間上訴人打算
    自行將系爭土地出賣予第三人時，被上訴人應無可能對上訴
    人擅自出賣系爭土地乙事毫無異詞，甚且表示願意配合請領
    印鑑證明。因此，被上訴人對於上訴人將系爭土地借名登記
    在其名下乙情，難謂毫無知悉；則其辯稱上訴人未曾向伊表
    示系爭土地係供上訴人養老之用云云，尚難採信。
  ⒌另參以０００於本院證稱：我妹妹０００讀沙鹿高工，沒有做什麼
    很好的工作，她先生是做蔬果批發，曾擔任漁會理事長；另
    妹妹０００家商畢業，曾經在貿易公司工作，但結婚後有憂鬱
    症，回家住了一段時間，都是我在照顧她，目前偶爾還會發
    病；大妹即被上訴人讀彰化女中二年級時就考上中華電信，
    之後有讀夜校，應該是大學學歷，她先生也在中華電信工作
    等語（見本院卷第164至165頁），核與０００於原審及本院證
    稱：當初我表哥０００和他太太快要離婚，上訴人擔心會有財
    產分配的問題；當時上訴人想說他比較老了，被上訴人年輕
    時比較孝順，也比較會讀書，比較乖巧聽話可信賴，所以就
    暫時將系爭土地登記在被上訴人名下等語相符（見原審卷第
    99頁、本院卷第158頁）。足見相較於其他子女，上訴人對
    於被上訴人係較為疼愛及信賴，而此亦符合借名登記契約側
    重於借名者與出名者間信賴關係之特性。
  ⒍基上，上訴人與００００間就系爭土地有借名登記契約存在，而
    於００００死亡後，該借名登記契約已經消滅，上訴人本可依借
    名登記契約消滅後之借名標的物返還請求權請求００００之繼承
    人返還該標的物，則００００之繼承人應無權將系爭土地列入００
    ００之遺產，並成立遺產分配協議。是以依遺產分割協議書簽
    立時將系爭土地納入分配之客觀事實觀之，其上記載上訴人
    同意由被上訴人單獨取得系爭土地之意思表示，並經兩造用
    印確認部分，實質上應解為兩造就系爭土地之歸屬有成立借
    名登記契約之合意。
  ⒎本院綜觀上開間接證據所證明之間接事實，足以推論兩造間
    就系爭土地成立借名登記契約。而當事人之任何一方，得隨
    時終止委任契約，民法第549條第1項定有明文。準此，上訴
    人以本件民事起訴狀繕本送達被上訴人為終止借名登記契約
    之意思表示（見調字卷第16、35頁），於法核無不合，則兩
    造間之該借名登記契約即因上訴人之終止而消滅。又民法第
    541條第2項規定：「受任人以自己之名義，為委任人取得之
    權利，應移轉於委任人。」兩造間就系爭土地成立之借名登
    記契約消滅後，被上訴人迄未將系爭土地之所有權移轉登記
    為上訴人所有，則依上開規定，上訴人請求被上訴人應將系
    爭土地之所有權移轉登記為上訴人所有，即屬有據，應予准
    許；至於上訴人主張類推適用上開規定部分，係有所誤會。
    而本院既依民法第541條第2項規定為有利於上訴人之判決，
    則上訴人另依民法第179條規定所為請求部分，本院即不再
    為論述判斷。
三、綜上所述，上訴人依終止借名登記契約及民法第541條第2項
    之規定，請求被上訴人應將系爭土地之所有權移轉登記予上
    訴人，為有理由，應予准許。原審就此部分為上訴人敗訴之
    判決，容有未洽。上訴意旨指摘原判決此部分不當，求予廢
    棄改判，為有理由，爰廢棄原判決此部分，改判如主文第二
    項所示。
四、本件事證已臻明確，兩造其餘攻擊、防禦方法及所提出之各
    項證據資料，核與判決結果不生影響，爰不逐一論述，附此
    敘明。
伍、結論：本件上訴為有理由，依民事訴訟法第450條、第78條
    ，判決如主文。
中　　華　　民　　國　　110 　年　　8 　　月　　3 　　日
                    民事第五庭  審判長法　官  許秀芬
                                      法　官  吳崇道
                                      法　官  游文科
正本係照原本作成。                             
被上訴人得上訴（上訴所得受之利益逾新臺幣150萬元）。
如對本判決上訴，須於收受判決送達後20日內向本院提出上訴書
狀，其未表明上訴理由者，應於提出上訴後20日內向本院提出上
訴理由書（須按他造人數附具繕本）。
上訴時應提出委任律師為訴訟代理人之委任狀。具有民事訴訟法
第466條之1第1項但書或第2項之情形為訴訟代理人者，另應附具
律師及格證書及釋明委任人與受任人有該條項所定關係之釋明文
書影本。如委任律師提起上訴者，應一併繳納上訴審裁判費。

                                      書記官  金珍華

中　　華　　民　　國　　110 　年　　8 　　月　　3 　　日